【裁判字號】    98,訴,2005
【裁判日期】    990212
【裁判案由】    勞保
【裁判全文】
臺北高等行政法院判決
                                      98年度訴字第2005號
                                    99年2 月4 日辯論終結
原      告  甲○○
被      告  勞工保險局
代  表  人  乙○○（總經理）
訴訟代理人  丁○○
            丙○○（兼送達代收.
上列當事人間勞保事件，原告不服行政院勞工委員會中華民國98
年7 月31日（發文日期98年8 月4 日）勞訴字第0980013743 號
訴願決定，提起行政訴訟，本院判決如下：
    主  文
原告之訴駁回。
訴訟費用由原告負擔。
    事實及理由
一、程序事項：本件原告經合法通知，未於言詞辯論期日到場，
    依行政訴訟法第218 條準用民事訴訟法第386 條、第385 條
    第1 項前段規定，核無民事訴訟法第386 條所列各款情形，
    爰依到場被告之聲請，由其一造辯論而為判決，合先敘明。
二、事實概要：原告於民國（下同）97年9 月17日經由屏東縣保
    險服務職業工會申報加保；案經被告審查，據原告陳稱，工
    作內容僅係為要保人與經紀人公司員工之居間介紹各種壽險
    及產險業務，並未領有保險從業人員相關證照；被告認原告
    既未領有從事保險工作所需之證照，依照行政院勞工委員會
    94年1 月19日勞保2 字第0930060352號函釋規定，不得由該
    工會繼續加保，乃以97年10月30日保承職字第09710349550
    號函核定自訪查之日即97年10月1 日起逕予退保，保險費計
    收至退保之日止（下稱原處分）；原告不服，向勞工保險監
    理委員會申請審議，亦經該會於98年4 月9 日以98保監審字
    第0070號審定書駁回原告申請審議），原告提起訴願，遞遭
    決定駁回，遂提起本件行政訴訟。
三、本件原告起訴主張略以：
（一）「行政行為，應依下列原則為之︰……三、採取之方法所
      造成之損害不得與欲達成目的之利益顯失均衡。」「行政
      機關就該管行政程序，應於當事人有利及不利之情形，一
      律注意。」「……被保險人同時受僱於二個以上投保單位
      者，其普通事故保險給付之月投保薪資得合併計算，不得
      超過勞工保險投保薪資分級表最高一級……。」分別為行
      政程序法第7條 第3 款、第9 條與勞工保險條例第19條所
      規定，旨在規範行政人員在執行行政行為時應注意人民受
      損之利益與所追求之利益相當以及在所為行政行為時應考
      量注意當事人有利及不利之情形，以確保人民權益不致遭
      受不當之損失與保障從事臨時性或兼職勞工之權益，合先
      敘明。
（二）原告自公務員退休後，從事保險收費、介紹保險人至保險
      經濟人處參加保險並抽取佣金與協助辦理保險理賠工作，
      乃參加屏東縣保險服務職業工會，並加入勞工保險以確保
      工作時人身安全。但遭被告機關斷章取義解釋法令，而為
      原處分。然本案行政院勞工委員會勞資處針對「保險服務
      職業工會」工會成員的解釋已明顯偏頗且違反一般法規、
      命令制定之程序與規範，嚴重損及原告之權益，此為理由
      之一。又被告僅因查證不實及爰用勞委會工會科江姓承辦
      人違反法規、命令訂定程序及規範之解釋令，將原告予以
      退保，明顯有違政府辦理勞工保險係在保障正職勞工與兼
      職勞工之政策。
（三）原告自97年9 月17日開始招攬並代辦保險與收受保險費迄
      今已成交約十幾件，大部分為汽機車強制險，今因未檢附
      保險案件成交證明，竟遭勞保監理委員會與訴願機關不經
      調查僅以書面即逕行認定無保險成交案件紀錄而予以駁回
      ，此為理由之二。
（四）又被告與訴願機關漠視原告所書理由，全臺灣的便利商店
      、機車行、加油站、甚至檳榔攤、代辦驗車廠、全國各地
      方職業工會都在代辦汽、機車強制險、團體保險（各地方
      職業工會）之事實，此為理由之三。
（五）原告於訴願與爭議調解文內一再強調憲法第15條及司法院
      釋字第402 號解釋均明釋人民工作權保障，而被告與訴願
      機關卻駁回原告之訴願，其認事用法，廢棄事實之決定，
      難令人干服等情。
（六）訴願決定及被告被告原處分有上開不合法處，爰聲明求為
      判決：１、撤銷訴願決定及原處分。２、訴訟費用由被告
      負擔。
四、被告則以：
（一）按勞工保險條例第6條第1項第7款規定：「年滿十五歲以
      上，六十歲以下之左列勞工，應以其雇主或所屬團體或所
      屬機構為投保單位，全部參加勞工保險為被保險人：……
      七、無一定雇主或自營作業而參加職業工會者。」第16條
      第2項規定：「勞工保險之保險費一經繳納，概不退還。
      但非歸責於投保單位或被保險人之事由所致者，不在此限
      。」第24條規定：「投保單位故意為不合本條例規定之人
      員辦理參加保險手續，領取保險給付者，保險人應依法追
      還；並取消該被保險人之資格。」行政院勞工委員會94年
      1 月19日勞保2字第0930060352號函略以：「『產業工會
      、職業工會分業標準表』補充說明事項五規定，該表所列
      各類職業工會，其組織成員從業資格，依有關法令規定，
      需領有執業證照等證明文件者，仍應依有關法令規定，取
      得該證明文件，始可加入職業工會。」
（二）本案原告於97年9 月17日由屏東縣保險服務職業工會首次
      申報加保，案經查據原告稱，其未領有保險從業人員相關
      證照，工作內容為居間代辦各種壽險及產險業務。依上開
      行政院勞工委員會94年1 月19日勞保2 字第0930060352號
      函釋規定，原告既未領有從事保險工作所需之證照，核與
      規定不符，不得由該工會繼續加保，乃自訪查之日（97年
      10月1 日）逕予退保，保險費計收至退保之日止；是原處
      分仍依法所為，亦無不當，訴願決定，亦為相同見解。
（三）原告訴稱，其自97年9 月17日開始招攬並代辦保險與收受
      保險費迄今已成交約10餘件，主要為汽機車強制險，因未
      檢附保險案件成交證明，而遭勞工保險監理委員會及訴願
      機關不經調查而逕行認定無保險成交案件紀錄予以駁回等
      語。惟查，勞工保險係屬在職保險，應有實際從事工作之
      事實方得加保，且依行政院勞工委員會94年1 月19日勞保
      二字第0930060352號函釋規定略以，未領有從事保險工作
      所需之證照，不得由該工會繼續加保。原告於97年9月17
      日由屏東縣保險服務職業工會申報時，據原告稱未領有保
      險從業人員相關證照。次查，勞工保險條例施行細則第11
      條第2 項規定：「本條例第六條第一項第七款及第八款所
      稱自營作業者，指獨立從事勞動或技藝工作，獲致報酬，
      且未僱用有酬人員幫同工作者。」另依行政院勞工委員會
      95年2 月15日勞資一字第0950007818號函修正施行之產業
      工會職業工會分業標準表補充說明事項規定：凡未僱用有
      酬受僱人員幫同工作，並以各該技術賺取工資等類似收入
      維持生活之自營作業者，得組織或加入職業工會。但被告
      於97年10月1日派員訪查時，原告並無其加保後從業收入
      之具體資料提供，至申請審議時亦未提供其從事本業工作
      獲致報酬之收入供核，尚難憑以認定其確為實際從事本業
      工作，獲致報酬維持生活之勞工，自不得由該工會繼續加
      保。又依保險法第177條授權訂定之保險經紀人管理規則
      第3條明定:「經紀人非依本規則取得執業證書，不得執行
      業務。」又原告自稱伊係以居間從事保險業務，惟空言主
      張，未提出任何保險從業相關證照（保險經紀人或保險業
      務員證照）。據此，本件原告自始無法提出任何積極具體
      事證及未領有從事保險工作之相關從業證照，自不得由屏
      東縣保險服務職業工會申報加保，被告自97年10月1 日逕
      行將其退保，保險費計收至退保之日止，依法並無不合等
      語，資為抗辯。
（四）本件原處分並無不法及不當，爰答辯聲明：１、原告之訴
      駁回。２、訴訟費用由原告負擔。
五、本件應適用之法律
（一）按「（第1 項）年滿十五歲以上，六十歲以下之左列勞工
      ，應以其雇主或所屬團體或所屬機構為投保單位，全部參
      加勞工保險為被保險人：一、……。（第3 款）七、無一
      定雇主或自營作業而參加職業工會者……。」「（第2 項
      ）勞工保險之保險費一經繳納，概不退還。但非歸責於投
      保單位或被保險人之事由所致者，不在此限。」「投保單
      位故意為不合本條例規定之人員辦理參加保險手續，領取
      保險給付者，保險人應依法追還；並取消該被保險人之資
      格。」勞工保險條例第6 條第1 項第7 款、第16條第2 項
      、第24條定有明文。又勞工保險條例施行細則第11條第2
      項規定：「本條例第六條第一項第七款及第八款所稱自營
      作業者，指獨立從事勞動或技藝工作，獲致報酬，且未僱
      用有酬人員幫同工作者。」上開施行細則，合於母法立法
      目的，且與法律保留原則無違，應予尊重。
（二）次按「保險業之經紀人、代理人、公證人非向主管機關登
      記、繳存保證金或投保責任保險領有執業證書者，不得執
      行業務；前項經紀人、代理人、公證人或其他個人及法人
      不得為未經主管機關核准之保險業經營或介紹保險業務」
      、「代理人、經紀人、公證人及保險業務員管理規則由財
      政部另定之」保險法第163 條、第177 條亦定有明文。又
      保險法主管機關財政部依前開規定授權訂立之保險經紀人
      管理規則、保險代理人管理規則及保險業務員管理規則第
      3 條亦規定，保險經紀人、保險代理人或保險業務員皆需
      取得相關執業證照，始可從事本業工作。上開規則乃技術
      性、細節性並未逾越母法授權，於法律保留原則無違。
（三）再按工會法第6 條第2 項規定：「同一產業內由各部分不
      同職業之工人所組織者為產業工會。聯合同一職業工人所
      組織者為職業工會。產業工會、職業工會之種類，由中央
      主管機關定之。」而行政院勞工委員會據上開法律訂定之
      「產業工會、職業工會分業標準表」法規命令（被告庭提
      附外放證物袋，行政院勞工委員會95年8 月10日勞資一字
      第0950104808號函修正施行）補充說明事項四、五分別規
      定：「本表所列各類職業工會，其組織成員之勞工，除前
      項規定外，係指受僱從事各該職業為其本業，以獲取工資
      、薪資或其他以計件、計時、計程等類似收入維持生活者
      而言。」「本表所列各類職業工會，其組織成員從業資格
      ，依有關法令規定，需領有執業證照等證明文件者，仍應
      依有關法令規定，取得該證明文件，始可加入職業工會。
      」，上開產業工會、職業工會分業標準表函令，為主管機
      關依職權發布，亦為技術性、細節性之規定，並未違反工
      會法、勞工保險法等之立法目的同時合於法律授權，可以
      援用。
六、事實概要欄之記載，及原告申請加入勞工保險案，被告調查
    時，原告陳稱未領有保險從業人員相關證照，工作內容僅係
    為居間代辦各種壽險及產險業務，即與要保人接洽，介紹壽
    、產險內容，待要保人確認欲簽約時即交案予首相保險經紀
    人公司之黃共和君進行簽約等事實，均為兩造所不爭執，並
    有原告提出之98年5 月8 日訴願書、行政院勞工委員會98年
    8 月4 日勞訴字第0980013743號訴願決定書、原告98年1 月
    23日申請勞工保險爭議事項申請意見書、勞工保險監理委員
    會98年4 月9 日保險爭議審定書、98年9 月15日原告從事本
    件保險成交紀錄證明書；及被告提出97年10月30日保承職字
    第0970034955 0號函、行政院勞工委員會94年1 月19日勞保
    2 字第0930060352號函乙份、被保險人異動資料查詢表、勞
    工退休金停止提繳申報表、勞工保險局屏東辦事處97年10月
    17日保屏辦字第2794號函各1 件，被告屏東辦事處業務查訪
    紀錄表3 件、明台產物保險股份有限公司要保書2 件、屏東
    縣政府97年5 月21日屏商字第00057138-2號營利事業登記證
    、首相保險經濟人股份有限公司承攬合約書、勞工保險局屏
    東辦事處97年10月1 日保屏辦字第2794號函、被告97年9 月
    24日保承職字第09760467310 號函、行政院勞工委員會98年
    1 月8 日勞資1 字第0970036645號函、行政院勞工委員會98
    年1 月8 日勞資1 字第0970087796號函、被告98年6 月12日
    訴願答辯書各1 件（均為影本）在本院可查，足認為真實。
七、本件原告並未領有從事保險工作所需之證照如前述，是本件
    首要爭點乃原告可否以屏東縣保險服務職業工會會員，申報
    加保？
（一）經查，依原告與首相保險經紀人股份有限公司簽立之承攬
      合約書內容記載（詳外放原處分卷第22頁），原告所稱「
      從事保險服務工作」，確實屬保險經記人之工作之範疇；
      原告雖陳稱工作內容僅係為居間代辦各種壽險及產險業務
      ，即與要保人接洽，介紹壽、產險內容，待要保人確認欲
      簽約時即交案予首相保險經紀人公司之黃共和君進行簽約
      等，為產業工會、職業工會分業標準表之保險服務業（職
      業工會類，項次95，凡從事保險之代理人、經紀、公證及
      招攬等服務之工作屬之）規定，無須取得保險經記人執照
      ，即可加入工會並據以申請加保云云，對是否為保險經紀
      人工作之認識，容有誤會。次查原告亦未取得保險業務員
      等其他證照如上述，是其主張無須有保險服務業證照，即
      可以保險服務業工會會員加保云云，參照首開法律規定，
      即有誤解。
（二）本件原告既未領有從事保險工作所需之證照，參照前述法
      律規定，即不能經由屏東縣保險服務職業工會申報經續加
      保；從而被告自查訪日即97年10月1 日起逕予退保，保險
      費計收至退保之日止之原處分與法相符。
（三）再按司法院釋字第四一一號及第四六二號解釋，人民之工
      作權固應予保障，惟人民之工作與公共福祉有密切關係，
      為增進公共利益之必要，對於人民從事工作之方法及應具
      備之資格或其他要件，得以法律為適當之規範；又法律之
      規定不能鉅細靡遺，自得授權有關機關以命令為必要之規
      定。查，本件保險經紀人及保險業務員之等工作，與被保
      險人之生命、財產及工作有關，更與社會道德、公共福祉
      有關，是以財政部基於法律授權，以法規命令規範保險從
      業人員須經考試合格領得登錄證後始可從事保險業務之經
      紀、招攬、公證等，與憲法保障人民工作權之意旨並無不
      符，亦與司法院釋字第四０二號不得以行政命令對於違反
      義務之人民予以裁罰之意旨無悖。本件原告以被告所為，
      違反司法院釋字第四０二號解釋、與憲法第23條規定相違
      云云，顯係誤解法令。
八、綜上所述，原告未具從事保險工作所需之證照，是原告以加
    入屏東縣保險服務職業工會為會員，經由該工會申報加保，
    與上開法律規範不合；被告查核後自97年10月1 日起逕予退
    保，保險費計收至退保之日止之原處分，核無違誤，訴願決
    定遞予維持，亦無不合，原告起訴意旨難謂有理，應予駁回
    。本件事證已明，兩造其攻擊防禦方法，核與判斷結果無涉
    ，爰不一一論述。
據上論結，本件原告之訴為無理由，依行政訴訟法第98條第1項
前段，判決如主文。
  中    華    民    國    99    年    2     月  12  日
                  臺北高等行政法院第一庭
                         審 判 長 法  官   王立杰
                                  法  官   楊得君
                                  法  官   洪遠亮
上為正本係照原本作成。
如不服本判決，應於送達後20日內，向本院提出上訴狀並表明上
訴理由，如於本判決宣示後送達前提起上訴者，應於判決送達後
20日內補提上訴理由書（須按他造人數附繕本）。
中    華    民    國    99    年     2    月   12     日
                                  書記官   陳德銘


司法院資訊處製作；財團法人民間司法改革基金會備份。
